最高法院刑事判決　　　　　　　　　　　　　　　九十三年度台上字第四八四五號
　　上　訴　人　台灣高等法院台南分院檢察署檢察官
　　被　　　告　甲○○
　　　　　　　　乙○○
右上訴人因被告等偽造有價證券案件，不服台灣高等法院台南分院民國九十三年六月
十六日第二審更審判決（九十二年度重上更（三）字第二八六號，起訴案號：台灣嘉
義地方法院檢察署八十六年度偵字第一０五號），提起上訴，本院判決如左：
　　主　文
上訴駁回。
　　理  由
按刑事訴訟法第三百七十七條規定，上訴於第三審法院，非以判決違背法令為理由，
不得為之。是提起第三審上訴，應以原判決違背法令為理由，係屬法定要件。如果上
訴理由狀並未依據卷內訴訟資料，具體指摘原判決不適用何種法則或如何適用不當，
或所指摘原判決違法情事，顯與法律規定得為第三審上訴理由之違法情形，不相適合
時，均應認其上訴為違背法律上之程式，予以駁回。本件檢察官上訴意旨略稱：（一
）原判決先認定：「溫昭榮對於一般事物之同意及辨識能力實較常人衰退，為精神耗
弱之人，自不能期待其正常理財。」後，又認定：「溫昭榮於開立銀行支票帳戶及為
連帶保證人時應係處於病情穩定狀態，而其病情穩定時尚可自理生活上之事務，外表
也無明顯異常，對外界事物應尚非全然毫無辨識及行為之能力。」，顯有判決理由矛
盾之違法。（二）原判決認：「賴仁河為借款人之貸款借據及本票上有關溫昭榮之簽
名經比對固與溫昭榮之親筆簽名不相吻合，但其所蓋用之印章卻與溫某前往華南銀行
開立支票存款帳戶所用之印鑑章相同，……且溫昭榮在原審調查時供稱該枚印鑑章已
於開戶後向被告乙○○取回，足證賴仁河為借款人之貸款有關溫昭榮之印章並無證據
證明被盜蓋。」，又認定：「民國八十四年七月十四日係由乙○○偕同時處於精神耗
弱狀態之溫昭榮至華南商業銀行嘉義分行（以下簡稱華南銀行）辦理以溫昭榮名義開
立帳號000000000000號支票存款帳戶，由溫昭榮本人書具開戶申請書、
支票存款往來約定書、委託擔當付款約定書、印鑑卡等，交給乙○○向不知情之銀行
行員領得溫昭榮名義之支票簿，再以溫昭榮之印鑑簽發支票，交由渠等不知情之姊夫
林征焜使用。」，然開戶後之八十四年八月七、十二、十六日、九月三十日、十月二
日皆有提領之情形，且乙○○於申請支票存款帳戶後，仍再以溫昭榮之印鑑簽發支票
，則原判決認定溫昭榮印鑑章已於開戶後向乙○○取回，乃與卷證資料不符，自屬採
證違法。（三）溫昭榮開立000000000000號支票存款帳戶，簽發支票交
由林征焜使用，乃重要之經濟行為且茲事體大，時處於精神耗弱狀態之人，能否為合
理之分析與利害之判斷，實令人存疑。故原判決認溫昭榮對外界事物應尚非全然毫無
辨識及行為能力，而難遽認被告甲○○、乙○○二人應構成偽造有價證券罪，乃違背
經驗法則及論理法則，有判決適用法則不當之違法云云。
惟查原判決以公訴意旨略稱：甲○○及乙○○為夫妻，明知溫昭榮患有精神分裂症，
為精神耗弱之人，竟共同基於意圖為自己不法所有之概括犯意，於八十四年六月間，
偕同溫昭榮到華南銀行，以其名義開立帳號000000000000號支票帳戶，
並由渠等領走支票簿，以溫昭榮之印鑑簽發支票交給林征焜使用；後又於八十四年五
月三十一日及八月三十一日，乘溫昭榮精神耗弱之時，令溫昭榮於花蓮區中小企業銀
行樹林分行（以下簡稱花蓮企銀）之借據、授權書、及本票上簽名擔任連帶保證人，
共貸得新台幣四百萬元借款，交由林征焜使用；嗣後甲○○及乙○○另共同意圖為自
己不法之所有，向郭淑惠謊稱郭應國要借款，使郭淑惠陷於錯誤，於八十四年五月三
十一日、八月三十一日在前揭溫昭榮所簽之花蓮企銀之借據、授權書及本票上簽名擔
任連帶保證人，實際上卻將該四百萬元交給林征焜。因認被告等涉有刑法第三百三十
九條第一項、第三百四十一條第一項之詐欺罪嫌及第二百零一條第一項之偽造有價證
券罪嫌云云。經查關於偽造有價證券部分，被告等雖坦承有於前揭時、地帶溫昭榮去
銀行開戶、開立甲種活期存戶領得支票，經溫昭榮同意簽發支票交給林征焜使用，但
否認有公訴意旨所指偽造有價證券部分之犯行，辯稱：被告等曾與溫昭榮一同前往華
南銀行辦理支票存款之開戶手續，溫昭榮並在開戶申請書、支票存款往來約定書、委
託擔當付款約定書及印鑑卡上簽名蓋章，開戶後溫昭榮領取支票簿並將之交由被告乙
○○保管供林征焜週轉使用，被告等並未在前揭本票上偽造溫昭榮之簽名，且溫昭榮
之開戶印鑑嗣由溫昭榮取回，印章是溫昭榮自己蓋的等語。而綜合調查證據之結果，
依據乙○○之部分自白、證人傅秋鴻之證言、以及溫昭榮之供述，並參酌溫昭榮之支
票領用單、華南銀行九十二年九月八日（九一）華嘉存字第三九三號函暨支票影本等
證物，認被告等並未在前揭借款之本票上偽造溫昭榮之簽名，本票乃溫昭榮所簽發蓋
章，況乙○○於開戶之際即將支票簿及提款單先行蓋好溫昭榮之印文，並將印鑑交還
溫昭榮，嗣雖於開戶後之八十四年八月七日、同月十二日、同月十六日、同年九月三
十日、同年十月二日有提領之情形，但均僅有溫昭榮印鑑之印文，並無筆跡之簽名，
上開支票之印鑑印文既均係溫昭榮所有，溫昭榮亦知悉被告等要以伊為人頭存款使用
伊之戶頭等情，自難遽認溫昭榮之上開支票係由被告等所偽造或盜用。而溫昭榮於八
十二年間於嘉義榮民醫院治療並經診斷為精神分裂症，有幻覺、妄想、怪異思想及行
為等症狀，雖經該院於八十六年八月十九日做成精神評估報告，認定溫昭榮於八十二
年間已達心神喪失之程度，惟據溫昭榮之主治醫師王家麟於原審更二審審理時證稱：
「他有精神分裂症絕沒有錯，行為怪異、思想怪異可看得出。穩定的時候日常生活可
自理，例如搭車、飲食、購物均可自理。精神病治療穩定下，不一定每天都會出現明
顯異常症狀」、「（八十四年）二月到六月病情穩定，十月又出現意識不清、混亂注
意力不集中情形」、「病情雖穩定，思考、判斷力還是不如常人。」等語，及證人袁
大鈞之證詞，認溫昭榮之精神狀態時好時壞，判斷雖不如常人，但並非完全無辨識及
行為能力，其於病情穩定時尚可自理生活上之事務，外表也無明顯異常，對外界事物
應尚非全然毫無辨識及行為之能力，雖不解簽名後果如何，但尚知悉其曾為上開簽名
無訛。況溫昭榮既猶記憶、知悉被告等有要伊簽名、開設存款帳戶、領走支票等情，
自非可謂被告等藉溫昭榮陷於精神錯亂無意識狀態下，盜蓋或為偽造溫昭榮本票之間
接正犯，尚難認被告等有本件公訴意旨所指偽造有價證券之罪行，因與論罪科刑之準
詐欺部分有裁判上一罪之牽連關係，不另為偽造有價證券部分無罪之諭知，已詳述其
證據取捨及判斷之理由，核與卷證資料相符，從形式上觀察，並無違背法令之情形。
按證據之取捨及證據證明力之判斷，俱屬事實審法院之職權，苟無違背證據法則，自
不能指為違法。原判決對於被告等並無公訴意旨所指關於偽造有價證券部分之犯行，
如上所述，已詳述其證據取捨及判斷之理由，核與證據法則並無違背，為其職權之適
法行使，自不能任意指為違法。檢察官上訴意旨關於偽造有價證券部分所指各節，或
屬原審證據取捨及判斷之職權適法行使之範圍，或對原審已經調查並已於判決理由說
明其證據取捨及判斷之事項重為爭辯，或於原判決之主旨不生影響之事項任意指摘，
核均非適法之第三審上訴理由，應認關於被告等偽造有價證券部分之上訴為違背法律
上之程式，予以駁回。又裁判上一罪案件之重罪部分得提起第三審上訴，其輕罪部分
雖不得上訴，依審判不可分原則，第三審法院固應併予審判，但以重罪部分之上訴合
法為前提，如該上訴為不合法，第三審法院既應從程序上予以駁回，而無從為實體上
判決，對於輕罪部分自無從適用審判不可分原則，併為實體上審判。本件檢察官另指
被告等牽連涉犯刑法第三百三十九條第一項詐欺取財罪、及同法第三百四十一條第一
項準詐欺罪部分，經查上開詐欺罪及準詐欺罪，依刑事訴訟法第三百七十六條第四款
之規定，均屬不得上訴於第三審法院之案件，揆之上開說明，因檢察官關於偽造有價
證券部分之上訴為不合法已如上述，則對於不得上訴第三審之詐欺及準詐欺部分之上
訴自為法所不許，應併予駁回。
據上論結，應依刑事訴訟法第三百九十五條前段，判決如主文。
中　　　華　　　民　　　國　　九十三　　年　　　九　　　月　　 十六 　　日
                              最高法院刑事第七庭
                                  審判長法官  莊　登　照
                                        法官  洪　明　輝
                                        法官  黃　一　鑫
                                        法官  魏　新　和
                                        法官  林　秀　夫
      右正本證明與原本無異
                                              書  記  官
中　　　華　　　民　　　國　　九十三　　年　　　九　　　月　　二十三　　日
                                                                        Ｌ
